【裁判字號】    98,訴,149
【裁判日期】    981016
【裁判案由】    侵權行為損害賠償
【裁判全文】
臺灣花蓮地方法院民事判決               98年度訴字第149號
原      告  丙○○
法定代理人  丁○○
訴訟代理人  黃健弘律師
被      告  乙○○
訴訟代理人  甲○○
上列當事人間因過失傷害案件，原告提起刑事附帶民事訴訟請求
侵權行為損害賠償事件，本院刑事庭裁定（97年度交附民字第33
號）移送前來，本院於中華民國98年9月28日言詞辯論終結，判
決如下：
    主  文
被告應給付原告新台幣壹佰零壹萬陸仟零拾玖元，及自民國97
年10月31日起至清償日止，按年息百分之五計算之利息。
原告其餘之訴駁回。
訴訟費用由被告負擔三分之一；餘由原告負擔。
本判決於原告以新台幣參拾肆萬元供擔保後，得假執行；但被告
如於假執行程序實施前，以新台幣壹佰零壹萬陸仟零拾玖元為
原告預供擔保，得免為假執行。
原告其餘假執行之聲請駁回。
    事實及理由
甲、程序方面：
    按訴狀送達後，原告不得將原訴變更或追加他訴，但擴張或
    減縮應受判決事項之聲明者，不在此限，民事訴訟法第255
    條第1項第3款定有明文。本件原告原起訴請求被告給付「醫
    療費用新台幣（下同）169,930元、回診車資4,500元、租借
    輪椅費用1,500元、醫療用品費用3,587元、看護費用796,10
    0元、喪失或減少勞動能力之損害1,036,800元、補習費用72
    ,000元、精神慰撫金80萬元，共計2,884,417元」（見97年
    交附民字第33號第1-3頁），嗣於訴狀送達後，本院審理時
    更正請求被告給付「醫療費用193,600元、回診車資6,300元
    、租借輪椅費用1,500元、醫療用品費用3,587元、看護費用
    796,100元、喪失或減少勞動能力之損害1,036,800元、精神
    慰撫金80萬元，共計2,837,887元」，並撤回補習費用之請
    求（見本院卷第37、40頁），復於98年6月18日具狀就其中
    醫療用品費用、精神慰撫金更正為「醫療用品費用3,539元
    、精神慰撫金180萬元」，並撤回喪失或減少勞動能力之損
    害賠償（見本院卷第50-51頁），經核均屬減縮應受判決事
    項之聲明，合於民事訴訟法第255條第1項第3款之規定，應
    予准許，合先敘明。
乙、實體方面：
一、原告起訴主張：
  (一)被告於97年1月26日18時33分許，駕駛車牌號碼U6-1071號自
    小客車（下稱系爭自小客車）沿花蓮縣吉安鄉○○路○段由
    南往北方向行駛，於行經該路與中山路2段設有行車管制號
    誌之交岔路口前，其行向即中央路之號誌燈已由綠燈轉為紅
    燈，本應注意汽車行駛至交岔路口，其行進應遵守燈光號誌
    ，而依當時情形，又無不能注意之情事，竟闖紅燈直行欲通
    過該交岔路口，適原告騎自行車在該交岔路口等候紅燈，嗣
    見中山路行向之號誌已變為綠燈，即沿中山路3段由東往西
    方向行駛，於行經該交岔路口時即遭被告所駕駛系爭自小客
    車撞及，致原告受有左側脛骨幹開放性骨折合併皮膚缺損、
    右側近端至中端脛骨幹粉碎性閉鎖性骨折、頭部外傷合併微
    量蜘蛛膜下出血、右手尺骨幹閉鎖性骨折、左手腕擦傷等傷
    害，被告自應負損害賠償責任。
  (二)原告因本件車禍所得請求之費用計有：
    1.醫療費用：193,600元；2.回診車資：原告回診支出車資
    共計6,300元；3.租借輪椅費用：1,500元；4.醫療用品費用
    ：3,539元；5.看護費用：原告受傷後因兩腳骨折，不良於
    行，無法自理生活，又因骨髓炎導致返院住院治療共5次，
    經醫師診斷約1年內仍需專人照護，並追蹤治療，現雖由其
    母負責看護，惟親人之看護，仍得請求賠償看護費用，以一
    般看護費用每天2,000元計，1年計73萬元，合計796,100元
    ；6.精神慰撫金：原告年僅14歲，即因本件車禍多次住院動
    手術，甚至併發骨髓炎，能否痊癒或而截肢猶不可知，且為
    抑制骨髓炎感染，每日需服藥次數多達8次，一天藥量36粒
    ，對原告身體、心裡之傷害實極嚴重，痛苦程度實難言喻，
    尤以原告正值青春期，活動能力旺盛，卻因受有前開傷害，
    終生活動能力受到影響，工作能力必亦受影響，且原告父母
    亦因此耗費時間，渠等所受精神折磨亦難言喻，故請求精神
    慰撫金180萬元。為此爰依侵權行為法則提起本訴，求為判
    決被告給付上開款項。
  (三)並聲明：1.被告應給付原告2,801,039元正，及自起訴狀繕
    本送達翌日（即97年10月31日）起至清償日止，按年息百分
    之五計算之利息；2.願供擔保，請准宣告假執行。
二、被告就其有未注意車前狀況之疏忽，而對於本件車禍之發生
    有過失，應負損害賠償責任乙節不爭執，惟辯稱：
  (一)本件車禍事故之發生，乃係因原告騎自行車在肇事路段交岔
    路口等候紅燈時，未待綠燈亮時，即先搶通過，致被告反應
    不及而撞上原告，被告並無闖紅燈之事實，故被告並非肇事
    主因，被告僅應負未注意車前狀況之過失，原告未注意車前
    狀況及左右來車，為肇事主因，本件應有過失相抵規定之適
    用。
  (二)就原告請求之各項費用：
    1.醫療費用部分：按普通病房費用可由健保給付，故原告因
      入住單人病房而自費負擔115,000元部分，顯非必要醫療
      支出，自非被告應負擔賠償範圍。
    2.醫療用品費用、回診車資及租借輪椅費用部分：不爭執。
    3.看護費用部分：原告住院開刀治療期間已實際支出看護費
      66,100元部分不爭執，惟就其餘由親人看護未有實際支出
      費用，未有損害故不得請求賠償，縱親人看護得請求損害
      賠償，原告所受腳骨折傷害，並經治療到一定程度後出院
      ，按理應可自理生活，其受傷程度是否需在家看護達1年
      ，顯有疑問。概一般看護係指病人經常處於臥床狀態，自
      己無法在床邊附近步行且無法如一般常人可自我獨立照顧
      自己，而須由他人從旁輔助，且一般由醫生指示或依照巴
      氏量表評估病人是否達須旁人輔助其生活起居，如無他人
      扶助無法自行攝取食物、穿脫衣服、沐浴、排便或排尿始
      末等情況而言，原告是否有上述不能自理生活狀況，實非
      無疑。
    4.精神慰撫金部分：按最高法院51年台上字第223號判例意
      旨，人格權遭遇侵害而受有精神上之痛苦，於請求賠償精
      神慰撫金時，其核給之標準須參酌實際加害情形、被害人
      身分地位、與加害人之經濟狀況等關係定之。而被告目前
      退休在家，僅靠退休金生活，目前並無收入，原告所請求
      精神慰撫金實屬過高。
  (三)並聲明：1.原告之訴駁回；2.如受不利之判決，願供擔保，
    請准宣告免為假執行。
三、本院之判斷：
  (一)原告起訴主張之事實，業據其提出診斷證明書等件為證，復
    經本院依職權調取本院97年度交易字第57號民事卷宗核閱無
    訛，被告雖抗辯其未闖紅燈，且原告亦有未待綠燈亮時即先
    搶通過，及未注意車前狀況與左右來車之過失等語，然查，
    被告於刑事案件警詢中供稱「肇事前我都沒有見到對方。..
    所以我不清楚當時與對方距離。..當我過了車禍路口便隨即
    發生撞擊..因為我都沒有發現對方，我是聽到發生撞擊聲後
    ，且立即將車輛向右側停靠，當我停好車輛才發現有個人卡
    在擋風玻璃。」等語，又證人李來德於刑事案件警詢及偵查
    中均證稱：當時我們在等紅綠燈，丙○○（按即原告）在我
    旁邊等，等到綠燈可以通行時，因為我前面有一台機車擋住
    我，所以丙○○比我早起步，突然間一輛白色車子開得很快
    ，由中央路南往北方向快速行駛而來，並闖紅燈，就撞到丙
    ○○等語（見本院97年度交易字第57號刑事卷宗所附警卷第
    4、18頁、偵查卷第5頁）明確，衡諸證人李來德與兩造均不
    相識，復無親誼利害關係，僅為本件車禍發生當下之目擊者
    ，衡情應無設詞構陷被告之理，是證人李來德前開證詞，應
    堪信實。由上可知，原告與證人李來德於車禍發生前均係在
    該路口等候紅燈，嗣紅燈轉換為綠燈後，原告始騎乘自行車
    欲通過路口，而遭被告闖紅燈而撞及。是被告抗辯其未闖紅
    燈，及原告有未待綠燈亮時即先搶通過之過失，洵屬事後推
    測及卸責之詞，顯非可採。
  (二)承前所述，原告既已依交通號誌之指示，於變換成綠燈時，
    始騎乘自行車通過路口，當時之路權即歸屬於原告，是顯然
    難以期待原告騎乘自行車進入該肇事路段交岔路口時，得預
    見被告有闖紅燈違規行為之可能，自難認原告就本件車禍之
    發生有何過失可言。是被告抗辯原告就本件車禍之發生，有
    未注意車前狀況和左右來車之過失等語，亦非可採。
  (三)按汽車行駛至交岔路口，其行進、轉彎，應遵守燈光號誌或
    交通指揮人員之指揮，遇有交通指揮人員指揮與燈光號誌並
    用時，以交通指揮人員之指揮為準，道路交通安全規則第10
    2條第1項第1款定有明文。被告駕駛自小客車行至上開有號
    誌之交岔路口前時，已知其所行進方向之號誌已轉換為紅燈
    ，其自應遵照號誌指示，在路口前停等紅燈，待號誌變換為
    綠燈後，始得行進，然被告駕車行經該處，竟未遵守號誌指
    示，貿然闖紅燈直行，適有原告騎自行車駛至上述交岔路口
    處時，因閃避不及而撞及原告，致原告受有前揭傷害，被告
    就本件車禍自應負全部之過失責任。被告抗辯原告與有過失
    等語，顯非可採。
  (四)按因故意或過失，不法侵害他人之權利者，負損害賠償責任
    ；不法侵害他人之身體或健康者，對於被害人因此喪失或減
    少勞動能力或增加生活上之需要時，應負損害賠償責任；不
    法侵害他人之身體、健康、名譽、自由、信用、隱私、貞操
    ，或不法侵害其他人格法益而情節重大者，被害人雖非財產
    上之損害，亦得請求賠償相當之金額，民法第184條第1項前
    段、第193條第1項、第195條第1項前段定有明文。本件被告
    對本件車禍之發生既有過失，原告復因本件車禍受有前開損
    害，則被告之過失與原告所受損害間有相當因果關係，是原
    告依侵權行為法律關係，請求被告賠償因其侵權行為所造成
    之損害，自屬有據。茲就原告之各項請求，審酌於后：
  1.醫療費用部分：
    (1)原告主張其因本件車禍受傷支出醫療費用193,600元等語
      ，被告則抗辯原告因入住單人病房而自費負擔115,000元
      部分，顯非必要醫療支出等語。查原告主張其支出病房自
      付額以外之醫療費用78,600元，業據其提出慈濟醫院醫療
      費用收據影本為證（見本院97年交附民字第33號第5-18頁
      及本院卷第42頁），洵屬治療上之必要費用，且為被告所
      不爭執，應予准許。
    (2)又關於原告自付病房差額費用115,000元部分，查原告因
      本件車禍入院治療，住院期間捨棄入住健保普通病房，而
      先後選擇入住單人或雙人病房，因而自付差額115,000元
      （自97年1月26日起至同年3月3日止單人病房費7萬元、同
      年3月10日起至同年月27日止雙人病房費17,000元、同年6
      月6日起至同年月15日止雙人病房費9,000元、同年7月15
      日起至同年月30日止雙人病房費15,000元、同年9月29日
      起至同年10月3日止雙人病房費4,000元，共計115,000元
      ）乙節，有慈濟醫院98年7月2日慈醫文字第0980001481號
      函所附原告97年住院病房費自付差額明細可稽（見本院卷
      第65頁），堪以認定。復查，病床自費或健保給付床無關
      治療病人病情，亦有上開函文所附病情說明書在卷可稽（
      見本院卷第64頁），由此可知，原告入住單人或雙人病房
      ，與病情無關，並非醫療上所必要，乃係原告基於舒適性
      考量所自行選擇支出之費用，自非原告得請求被告賠償損
      害之範疇。是原告主張其係基於情況危急、傷勢嚴重及為
      能獲得最好照顧入住單人或雙人病房，而捨棄健保普通病
      房，被告自應賠償等語，洵非足採。
  2.回診車資費用6,300元、租借輪椅費用1,500元、醫療用品費
    用3,539元部分：被告不爭執，應予淮許。
  3.看護費用部分：
    原告主張其自本件車禍而受有前開傷害時起1年，均有24小
    時受人看護照顧之必要等語，被告則抗辯原告出院後並非經
    常處於臥床狀態，或自己無法在床邊附近步行或無法如一般
    常人可自我獨立照顧自己，而須由他人從旁輔助，而無須24
    小時專人在家看護1年等語。經查：
    (1)原告因本件車禍受有前開傷害，自傷後需有專人24小時照
      顧1年，以免發生意外，造成更大傷害之事實，有慈濟醫
      院98年7月2日慈醫文字第0980001481號函所附病情說明書
      附卷可稽（見本院卷第64頁），是堪認原告自受有前開傷
      害時起1年內（即自97年1月28日起至98年1月27日止）有
      受專人24小時看護之必要。被告空言抗辯原告毋須受人看
      護等語，並非可採。
    (2)原告住院期間（自97年1月28日至同年3月3日）看護費用
      部分：
      原告主張自本件事故發生後之97年1月28日起至同年3月3
      日止住院期間，需專人24小時照顧看護，共計已支出看護
      費66,100元之事實，業據提出照顧服務費收據等件為證（
      見97年交附民字第33號卷第23-24頁），並為被告所不爭
      執，堪信屬實，應予准許。
    (3)原告自97年3月4日出院後至98年1月27日為止（共計330天
      ）之看護費用部分：
      按民法第193條第1項所謂增加生活上之需要，係指被害人
      以前並無此需要，因為受侵害，始有支付此費用之需要而
      言。又因受傷，而由親屬代為照顧被害人之起居，固係基
      於親情，但親屬看護所付出之勞力，並非不能評價金錢，
      只因兩者身分關係密切而免除支付義務，此種親屬基於身
      分關係之恩惠，自不能加惠於加害人，而應比照一般看護
      情形，認被害人受有相當於看護費之損害，命加害人賠償
      （最高法院89年度台上字第1749號判決參照）。查本件原
      告自97年3月4日出院後至98年1月27日為止，由其親人看
      護，原告雖無現實看護費之支出，依前開說明，仍應認原
      告受有相當看護費之損害，而得比照僱用職業看護之費用
      ，請求被告賠償相當於看護費之損失。又查，職業看護24
      小時服務費用每日為2千元，有花蓮縣病患家事服務業職
      業工會病房及居家看護服務費用計算方式表1件附卷可稽
      ，依此計算，原告得請求出院後330日所受看護費損失共
      計660,000元（計算式：2000×330＝660000）。
    (4)綜上，原告因本件車禍受傷，得請求被告賠償之看護費共
      計726,100元（計算式：66100＋660000＝726100），為有
      理由，應予准許，逾此範圍，即屬無據，不應准許。
  4.精神慰撫金部分：
    按人格權所受侵害及精神痛苦之程度，既無任何客觀標準可
    資為據，即應斟酌雙方身分、地位與加害程度，及其他各種
    情形核定相當之數額（最高法院51年台上字第223號判例參
    照）。經查，原告因本件車禍受有前開傷害，需仰賴他人照
    護1年，已如前述，甚於受傷後併發骨髓炎，多次住院治療
    ，癒後亦仍有疼痛現象，此有慈濟醫院98年7月2日慈醫文字
    第0980001481號函所附病情說明書可稽（見本院卷第64頁）
    ，是原告心理及身體因此遭受之痛苦，情節難謂非重大。又
    查，原告現為高一學生，名下無任何財產；被告為高中畢業
    ，目前呈退休狀態，無任何工作，名下有10筆投資及1992年
    出廠之福特汽車1輛，此據兩造陳明在卷，並有本院依職權
    調閱之稅務電子閘門財產所得調件明細表在卷可憑（見本院
    卷第21-26頁），爰審酌兩造年齡、身分、地位、原告所受
    傷害，且被告罔顧其他用路人權益，逕行闖越紅燈致生本件
    車禍等其他一切情狀，認原告請求精神慰撫金180萬元，尚
    屬過高，應予核減為20萬元，始屬適當，逾此範圍之請求，
    即無理由。
  (五)據此計算，原告因本件車禍事故得請求被告賠償共計1,016,
    039元（計算式：醫療費用78,600元＋回診車資費用6,300元
    ＋租借輪椅費用部分1,500元＋醫療用品費用3,539元＋看護
    費用726,100元＋精神慰撫金20萬元）。
四、從而，原告依侵權行為損害賠償之法律關係，請求被告賠償
    1,016,039元及自起訴狀繕本送達翌日即97年10月31日起至
    清償日止，按年息百分之五計算之利息，為有理由，應予准
    許。逾此部分之請求，即屬無據，應予駁回。
五、兩造均陳明願供擔保，聲請宣告假執行及免為假執行，就原
    告勝訴部分，核無不合，爰各酌定相當擔保金額，予以准許
    。至原告敗訴部分，其假執行之聲請即失所附麗，應予駁回
    。
六、本件事證已臻明確，兩造其餘攻擊防禦方法及舉證，核與判
    決結果不生影響，爰不予一一審酌論述，併此敘明。
七、訴訟費用負擔之依據：依民事訴訟法第79條。
中    華    民    國    98    年    10    月    16    日
                        臺灣花蓮地方法院民事庭
                            法      官  陳燁真
上列為正本係照原本作成。
如不服本判決，應於送達後20日內，向本院提出上訴狀並表明上
訴理由，如於本判決宣示後送達前提起上訴者，應於判決送達後
20日內補提上訴理由書(須附繕本)。
中    華    民    國    98    年    10    月    19    日
                            法院書記官  陳蓮茹


司法院資訊處製作；財團法人民間司法改革基金會備份。
